臺灣板橋地方法院刑事判決　　　　　　 96年度簡上字第380號
上　訴　人
即　被　告　乙○○
　　　　　　　　　　　樓
上列上訴人即被告因詐欺案件，不服本院於民國96年3 月28日所
為96年度簡字第1252號第一審判決（聲請案號：96年度偵字第20
19號），提起上訴，本院管轄之第二審合議庭判決如下：
    主  文
原判決撤銷。
乙○○幫助意圖為自己不法之所有，以詐術使人將本人之物交付
，處有期徒刑參月，如易科罰金，以銀元參佰元即新臺幣玖佰元
折算壹日，減為有期徒刑壹月又拾伍日，如易科罰金，以銀元參
佰元即新臺幣玖佰元折算壹日。緩刑貳年。
    事  實
一、乙○○雖預見提供自己所有之金融機構帳戶存簿、提款卡及
    密碼等物品交予陌生人使用，有可能為詐騙集團所用，以遂
    行詐騙社會大眾，然仍不違背其本意，竟基於幫助詐欺之犯
    意，於民國94年12月8 日，在臺北縣新莊市富邦銀行附近之
    某一咖啡館，以新臺幣（下同）4000元之代價，將其甫申辦
    之台北富邦銀新莊分行帳號000000000000000 號帳戶存摺、
    提款卡及密碼等物品，交予姓名年籍不詳綽號「劉先生」之
    成年男子所指派之外務人員而出售予「劉先生」使用，嗣該
    「劉先生」之成年男子即交由某犯罪集團，該詐騙集團於取
    得乙○○上開物品後，其成員遂意圖為自己不法之所有，於
    94年12月22日下午3 時許，利用某不詳之網路聊天室，向甲
    ○○謊稱可與之進行援交，要求甲○○至提款機操作轉帳匯
    款，致甲○○不疑而陷於錯誤，於同日15時37分起至16時44
    分許止，利用桃園縣中壢市○○路398 號台北富邦商業銀行
    附設自動櫃員機，陸續轉帳匯款1 千元、1 千元、1 千元及
    8 千元，合計匯入1 萬1 千元至乙○○上揭帳戶內，所匯款
    項旋遭該詐騙集團成員提領一空。嗣經甲○○因發覺有異報
    警處理，而循線查得上情。
二、案經甲○○訴由新竹市政府警察局第二分局報請臺灣板橋地
    方法院檢察署檢察官偵查後聲請以簡易判決處刑。
    理  由
一、按刑事訴訟法第159 條第1 項雖規定，被告以外之人於審判
    外之言詞或書面陳述，除法律有規定外，不得作為證據。惟
    同法第159 條之5 第1 、2 項已規定，經當事人於審判程序
    同意作為證據，法院審酌該言詞陳述或書面陳述作成時之情
    況，認為適當者，亦得為證據。當事人、代理人或辯護人於
    法院調查證據時，知有第159 條第1 項不得為證據之情形，
    而未於言詞辯論終結前聲明異議者，視為有前項之同意（指
    同條第1 項之同意作為證據），此乃第159 條第1 項所容許
    ，得作為證據之例外規定之1 。經查，本案被告乙○○及檢
    察官於言詞辯論終結前，均未就所調查之證據主張有刑事訴
    訟法第159 條第1 項不得為證據之情形，是本案經調查之證
    據均有證據能力，合先敘明。
二、上揭犯罪事實，業據被告乙○○迭於警詢、偵查及本院審理
    中坦承不諱，核與告訴人甲○○於警詢中指述之情節相符，
    並有台北富邦銀行新莊分行之開戶基本資料及交易明細、台
    北富邦銀行客戶交易明細表、桃園縣政府警察局中壢分局中
    壢派出所受理各類案件紀錄表、詐騙帳戶通報警示、詐騙電
    話斷話案件報告表、受理刑事案件報案三聯單，及案件詳細
    資料表等在卷可證。本案事證已臻明確，被告犯行洵堪認定
    。
三、嗣於被告行為後，刑法施行法已於95年6 月14日增訂該法第
    1 條之1 規定，並自95年7 月1 日施行，其將刑法分則所定
    罰金之貨幣單位均改為新台幣，並分別提高為3 倍或30倍；
    另刑法第33條第5 款關於罰金刑之規定、及第41條第1 項關
    於易科罰金折算標準之規定，均已於94年2 月2 日修正公布
    ，並同自95年7 月1 日施行。按同於95年7 月1 日修正施行
    之刑法第2 條規定，乃係關於新舊法比較適用之準據法，其
    本身無關行為可罰性要件之變更，故於95年7 月1 日前揭法
    律修正施行後，如有涉及比較新舊法之問題，即應逕依修正
    後刑法第2 條第1 項規定，為「從舊從輕」之比較（參見最
    高法院95年第八次刑事庭會議決議），茲敘述如下：
    1.刑法分則編各罪所定罰金之貨幣單位原為銀元，且依修正
      前刑法第33條第5 款規定，罰金刑為1 銀元以上，而有關
      罰金倍數之調整及銀元與新台幣之折算標準，則定有「罰
      金罰鍰提高標準條例」及「現行法規所定貨幣單位折算新
      台幣條例」，除罰金以1 銀元折算3 元新台幣外，並將72
      年6 月26日以前修正之刑法部分條文罰金數額提高2 至10
      倍，其後修正者則不再提高倍數；嗣修正後刑法第33條第
      5 款則將罰金刑提高為新台幣1 千元以上，並以百元計算
      之，且因刑法第33條第5 款所定罰金貨幣單位既已改為新
      台幣，刑法分則編各罪所定罰金之貨幣單位亦應配合修正
      為新台幣，且考量刑法修正施行後，不再適用「現行法規
      所定貨幣單位折算新台幣條例」，為使刑法分則編各罪所
      定罰金之最高數額與刑法修正前趨於一致，爰增訂刑法施
      行法第1 條之1 規定，將刑法分則編各罪所定罰金之貨幣
      單位均改為新台幣，並將72年6月26日以前修正之刑法部
      分條文罰金數額提高為30倍，其後修正者則提高為3 倍。
      是以刑法分則編各罪所定罰金刑之最高數額，於上開規定
      修正後仍屬一致，並無不同；但其罰金刑之最低數額，則
      比修正前提高，從而自以修正前之規定較為有利。
    2.至刑法第30條幫助犯之規定，修正前之規定為：「幫助他
      人犯罪者，為從犯。雖他人不知幫助之情者，亦同。從犯
      之處罰，得按正犯之刑減輕之」，修正施行後之規定則為
      ：「幫助他人實行犯罪行為者，為幫助犯。雖他人不知幫
      助之情者，亦同。幫助犯之處罰，得按正犯之刑減輕之」
      ，揆諸本條之修正理由係為釐清幫助犯從屬性之疑義，並
      明示幫助犯之成立，亦以被幫助者著手犯罪之實行，且具
      備違法性為必要，是應僅屬法理之明文化，而非屬法律之
      變更，而無比較適用之問題，附此敘明。
    3.修正後刑法第41條第1 項前段關於得易科罰金之折算標準
      ，由「得以1 元以上3 元以下折算1 日」（按：此規定配
      合修正前罰金罰鍰提高標準條例第2 條【現已刪除】規定
      ，就其原定數額提高為100 倍折算1 日，則最高應以銀元
      300 元折算1 日，經折算為新台幣後，應以新台幣900 元
      折算為1 日），提高為「以新台幣1 千元、2 千元或3 千
      元折算1 日」，並刪除「因身體、教育、職業、家庭之關
      係或其他正當事由，執行顯有困難」之條件。是以修正前
      關於易科罰金之折算標準金額較低，自係較為有利。
    4.準此而論，前揭刑法施行法第1 條之1 之增訂及刑法第33
      條第5 款之修正，乃係刑法分則編各罪所定罰金刑之刑罰
      法律效果之變更；前揭刑法第41條第1 項易科罰金折算標
      準規定之修正，則相當於科刑規範事項之變更，自應依刑
      法第2 條第1 項規定，綜合罪刑全部結果，整體為新舊法
      之「從舊從輕」比較（參見最高法院24年上字第4634號判
      例意旨、27年上字第261 號判例意旨）。核被告所為，依
      本院所諭知之被告罪名及其宣告刑（詳如後述），適用修
      正前有關罰金刑及易科罰金折算標準之規定，對被告則較
      屬有利，故經綜合比較新舊法結果，應以舊法對被告有利
      ，自應整體依刑法第2 條第1 項前段規定，適用行為時之
      修正前刑法第33條第5 款、第41條第1 項前段及罰金罰鍰
      提高標準條例第1 條前段、修正前罰金罰鍰提高標準條例
      第2 條等規定，合先敘明。
四、按刑法上之幫助犯，係對於犯罪與正犯有共同之認識，而以
    幫助之意思，對於正犯資以助力，且未參與實施犯罪之行為
    者而言（最高法院75年度臺上字第1509號、84年度臺上字第
    5998號、88年度臺上字第1270號判決同此見解），是以如未
    參與實施犯罪構成要件之行為，且係出於幫助之意思提供助
    力，即屬幫助犯。本件被告乙○○提供上開銀行存款帳戶之
    存摺、提款卡、密碼等物予他人使用，使收受上開帳戶之詐
    欺集團向各該被害人詐騙財物後，得以使用被告上開帳戶為
    匯款工具，令被害人匯款至被告帳戶內，而遂行詐欺取財犯
    行，顯係參與詐欺取財構成要件以外之行為，而對該詐騙集
    團遂行詐欺取財犯行施以助力，核其所為，係犯刑法30條第
    1 項、第339 條第1 項之幫助詐欺取財罪。其係基於幫助之
    犯意而為非屬詐欺取財犯行之構成要件行為，為幫助犯，爰
    依刑法第30條第2 項之規定，按正犯之刑減輕之。
五、第查本件被告犯罪後，中華民國九十六年罪犯減刑條例業已
    制定，經總統於96年7 月4 日公布，同年月16日生效施行，
    查本件被告犯罪時間係在96年4 月24日以前，所犯幫助詐欺
    罪，核諸中華民國九十六年罪犯減刑條例第2 條第1 項、第
    3 條等規定，合於減刑條件，依該條例第7 條規定，應於裁
    判時減其宣告刑。原審以被告犯行明確，依法論罪科刑，固
    非無見，惟原審於上開減刑條例制定後，因未及審酌適用該
    條例規定併予以減刑等部分，尚有未洽。是本件上訴人徒以
    願意賠償被害人損害，請求給予緩刑為由提起本件上訴，其
    上訴固無理由，然原審判決既有上開可議之處，故應由本院
    將原審判決撤銷，另為適當之判決。爰審酌被告將金融帳戶
    交予詐欺集團使用，助長他人犯罪，增加被害人尋求救濟及
    治安機關查緝犯罪之困難，危害被害人財產安全及社會治安
    ，並兼衡被告之素行、生活狀況、智識程度（高職畢業）、
    犯罪之動機、目的、手段，暨其犯後坦承犯行態度良好等一
    切情狀，量處如主文所示之刑及諭知如易科罰金之折算標準
    ，復就其上開犯罪之宣告刑，依前述減刑條例第2 條第1 項
    第3 款規定減其宣告刑二分之一，並諭知易科罰金之折算標
    準。
六、末按被告於行為後，刑法於94年2 月2 日修正公布，95年7
    月1 日施行，有關緩刑之規定，犯罪在新法施行前，新法施
    行後裁判，緩刑之宣告，應適用新法第74條之規定，有最高
    法院95年度第8 次刑事庭會議紀錄可考。查被告乙○○前未
    曾因故意犯罪受有期徒刑以上刑之宣告，有臺灣高等法院被
    告全國前案紀錄表1 件可稽，其因一時失慮而罹刑典，良有
    悔意，且本件被害人甲○○亦表示願意原諒被告，有本院辦
    理刑事案件電話記錄查詢表1 紙可參，及被害人甲○○之代
    理人張雪梅亦到庭表示被害人願意原諒被告，有本院96年7
    月13日準備程序筆錄1 件可憑，被告歷此偵、審教訓，當所
    知警惕，信無再犯之虞，本院因認原審對被告所宣告之刑，
    以暫不執行為適當，爰依修正後刑法第74條第1 項第1 款規
    定，併予宣告緩刑2 年，以啟自新。
據上論斷，應依刑事訴訟法第455 條之1 第1 項、第3 項、第36
9 條第1 項前段、第364 條、第299 條第1 項前段、第373 條，
刑法第2 條第1 項前段、第339 條第1 項、刑法第30條、第41條
第1 項前段（修正前），罰金罰鍰提高標準條例第1 條前段、第
2條 （修正前），第74條第1 項第1 款（修正後），中華民國九
十六年罪犯減刑條例第2 條第1 項第3 款、第7 條、第9 條，判
決如主文。
本案經檢察官朱立豪到庭執行職務。
中　　華　　民　　國　　96　　年　　8 　　月　　31　　日
                  刑事第十八庭  審判長法　官  連育群
                                      法  官  王綽光
                                      法  官  吳幸娥
以上正本證明與原本無異
本判決不得上訴
                                      書記官  陳靜怡
中　　華　　民　　國　　96　　年　　8　　月　　31　　日
附錄本案論罪科刑法條：
刑法第339條第1項
（普通詐欺罪）
意圖為自己或第三人不法之所有，以詐術使人將本人或第三人之
物交付者，處5年以下有期徒刑、拘役或科或併科1千元以下罰金
。
